【裁判字號】    99,交聲,169
【裁判日期】    990423
【裁判案由】    聲明異議
【裁判全文】
臺灣嘉義地方法院交通事件裁定         99年度交聲字第169號
原處分機關  交通部公路總局嘉義區監理所嘉義市監理站
異  議  人
即受處分人  甲○○
上列異議人即受處分人因違反道路交通管理處罰條例案件，對於
交通部公路總局嘉義區監理所嘉義市監理站民國99年3月12日所
為之處分（嘉監義裁字第裁76-L00000000號裁決書）聲明異議，
本院裁定如下：
    主  文
原處分關於甲○○汽車駕駛人，駕駛汽車肇事致人受傷而逃逸，
處罰鍰新臺幣玖仟元部分撤銷。
上開撤銷部分，甲○○不罰。
其餘異議駁回。
    理  由
一、原處分意旨略以：異議人即受處分人甲○○於民國98年12月
    17日18時40分許，駕駛車牌號碼TJ-6500號自用一般小客車
    ，行經嘉義市○區○○○路511號前，因有「肇事致人受傷
    而逃逸」之交通違規，經員警製單舉發，異議人向原處分機
    關提出申訴，惟交通部公路總局嘉義區監理所嘉義市監理站
    （下稱原處分機關）仍認異議人有上開交通違規情事，爰依
    道路交通管理處罰條例第62條第3項、第4項規定（原處分漏
    載「第3項」），裁處異議人罰鍰新臺幣（下同）9,000元，
    吊銷駕駛執照，並依同條例第67條第3項規定，1年內不得考
    領駕駛執照。
二、聲明異議意旨略以：異議人固坦承有於上揭時、地駕駛上開
    自小客車與對造發生碰撞，惟異議人亦稱違反刑法過失傷害
    及肇事逃逸罪部分，業已經嘉義地方法院檢察署檢察官為不
    起訴處分及緩起訴處分，緩起訴期間1年，並接受法治教育4
    小時，基於一罪不二罰，爰為此聲明異議，請求撤銷原處分
    云云。
三、按汽車駕駛人駕駛汽車肇事致人受傷或死亡者，應即採取救
    護措施及依規定處置，並通知警察機關處理，不得任意移動
    肇事汽車及現場痕跡證據，違反者處3,000元以上9,000元以
    下罰鍰。但肇事致人受傷案件當事人均同意時，應將肇事汽
    車標繪後，移置不妨礙交通之處所；前項駕駛人肇事致人受
    傷而逃逸者，吊銷其駕駛執照；致人重傷或死亡而逃逸者，
    吊銷其駕駛執照，並不得再考領；又汽車駕駛人，曾依本條
    例第62條第4項前段規定吊銷駕駛執照者，1年內不得考領駕
    駛執照，道路交通管理處罰條例第62條第3項、第4項、第67
    條第3項分別定有明文。
四、經查：
（一）本院依職權調取異議人甲○○因同一行為涉犯刑法公共危
      險罪刑事案件偵查卷（臺灣嘉義地方法院檢察署99年度偵
      字第565號偵察卷宗），經細審該偵查卷全卷，甲○○於
      上揭時、地駕駛上開自小客車，不慎與蕭秋萍所騎乘之車
      牌號碼KB8-078號重型機車發生擦撞，致蕭秋萍人車倒地
      ，並受有膝挫傷之傷害，惟甲○○竟未下車對蕭秋萍施予
      必要之救護措施並通知警察機關，反逕自駕車逃逸之事實
      ，業經異議人甲○○於檢察官偵訊時坦承不諱，並有被害
      人蕭秋萍之指訴，另有道路交通事故現場圖、道路交通事
      故調查報告表（一）（二）、事故照片24張、被害人之診
      斷證明書等資料附於上開偵卷內，足見異議人確有違反道
      路交通管理處罰條例第62條第3項及第4項肇事逃逸之事實
      ，堪認明確。
（二）按行政罰法第26條規定：「一行為同時觸犯刑事法律及違
      反行政法上義務規定者，依刑事法律處罰之。但其行為應
      處以其他種類行政罰或得沒入之物而未經法院宣告沒收者
      ，亦得裁處之。前項行為如經不起訴處分或為無罪、免訴
      、不受理、不付審理之裁判確定者，得依違反行政法上義
      務規定裁處之。」此其他種類行政罰，係指違反行政法上
      之義務應受「裁罰性」之「不利處分」，依行政罰法第2
      條規定，包括限制或禁止行為之吊扣證照處分，及警告性
      之講習處分。究其立法目的，一行為同時觸犯刑事法律及
      違反行政法上義務規定時，由於刑罰與行政罰同屬對不法
      行為之制裁，而刑罰之懲罰作用較強，故依刑事法律處罰
      ，即足資警惕時，實無一事二罰再處行政罰之必要，且刑
      事法律處罰，由司法機關依法定程序為之，較符合正當法
      律程序，應予優先適用，但罰鍰以外之沒入或其他種類行
      政罰，因兼具維護公共秩序之作用，為達行政目的，行政
      機關仍得併予裁處之。
（三）又被告所犯為死刑、無期徒刑或最輕本刑3年以上有期徒
      刑以外之罪，檢察官參酌刑法第57條所列事項及公共利益
      之維護，認以「緩起訴」為適當者，得定1年以上3年以下
      之緩起訴期間為緩起訴處分，其期間自緩起訴處分確定之
      日起算。又被告於緩起訴期間內，有左列情形之一者，檢
      察官得依職權或依告訴人之聲請撤銷原處分，繼續偵查或
      起訴：於期間內故意更犯有期徒刑以上刑之罪，經檢察官
      提起公訴者；緩起訴前，因故意犯他罪，而在緩起訴期間
      內受有期徒刑以上刑之宣告者；違背第253條之2第1項各
      款之應遵守或履行事項者；刑事訴訟法第253條之1第1項
      、第253條之3第1項分別定有明文。準此，被告經檢察官
      為「緩起訴」處分者，於「緩起訴」之猶豫期間內，其最
      後是否會被檢察官提起公訴，猶懸而未定，意即「緩起訴
      」處分於猶豫期間內尚未具有實質之確定力，檢察官於期
      間內，可對被告繼續觀察，此時若被告顯無反省警惕之情
      或根本欠缺反省警惕之能力，檢察官仍得依職權或依告訴
      人之聲請，將被告「緩起訴」處分撤銷。亦即必須待緩起
      訴處分實質確定時，被告才最終地確定免於受刑事訴追，
      原處分機關始得依行政罰法第26條第2項立法意旨決定是
      否為行政裁罰，是在緩起訴期間內即猶豫期間期滿前，該
      緩起訴處分仍有被撤銷之可能，此時原處分機關若依法為
      行政裁決，將使受處分人有同時遭受行政處罰及刑事訴追
      之危險，顯與行政罰法第26條規定之立法意旨相違背，應
      認不得為之，始符其「一事不二罰」之意旨。
（四）本件異議人前述肇事逃逸行為，同時涉犯刑法第185條之4
      之肇事逃逸（公共危險）罪，經嘉義市政府警察局第一分
      局報請臺灣嘉義地方法院檢察署檢察官偵查後，已與被害
      人蕭秋萍達成和解，並賠償其損失，嗣經該署檢察官於99
      年2月26日以99年度偵字第565號為緩起訴處分，緩起訴期
      間為1年，被告即異議人應於緩起訴處分確定之日起6個月
      內，接受法治教育4小時，且不得再議，有緩起訴處分書
      、執行緩起訴處分命令通知書（見上開偵察卷宗第15至16
      頁、第18頁）及臺灣高等法院被告前案記錄表各1紙附卷
      可稽。原處分機關固以異議人有駕駛汽車肇事致人受傷而
      逃逸之違規行為，於99年3月12日裁處異議人罰鍰9,000元
      ，吊銷駕駛執照，1年內不得考領駕駛執照，然異議人既
      因同一案件，已經檢察官為緩起訴處分，而前開緩起訴處
      分自99年2月26日起1年即100年2月25日始實質確定，則在
      緩起訴處分期間尚未期滿而未實質確定前，原處分機關就
      同一事件裁處異議人罰鍰9,000元，吊銷駕駛執照，1年內
      不得考領駕駛執照之處分，依前揭說明，其中有關「罰鍰
      」部分顯與行政罰法第26條「一事不二罰」之規定有違；
      至依道路交通管理處罰條例第62條第4項、第67條第3項規
      定裁罰吊銷駕駛執照，一年內不得考領駕駛執照之部分，
      乃屬於行政罰法第26條第1項但書所稱其他種類行政罰，
      仍應依法裁處之。
五、綜上所述，本件異議人確有駕駛汽車肇事致人受傷而逃逸之
    違規行為，然異議人之同一違規行為既經檢察官為緩起訴處
    分，並命其應於緩起訴處分確定之日起6個月內，接受法治
    教育4小時，依前揭說明，在緩起訴處分期間尚未期滿而未
    實質確定前，原處分機關裁處異議人罰鍰9,000元部分，於
    法自有未合，從而，原處分罰鍰部分既有上開違誤及不當之
    處，自應由本院撤銷該部分之處分，並另為異議人不罰之諭
    知，爰裁定如主文第1項及第2項所示。至於原處分機關裁處
    吊銷異議人駕駛執照及1年內禁考之部分，並無違誤，異議
    人此部分之異議，為無理由，應予駁回。
據上論斷，應依道路交通案件處理辦法第19條、第20條前段，裁
定如主文。
中    華    民    國    99    年    4     月  23      日
                        交通法庭法  官  劉瓊雯
上列正本證明與原本無異。
如不服本裁定，應於裁定送達後5日內向本院提出抗告狀（應附
繕本）。
中    華    民    國    99    年    4     月  23      日
                                書記官  劉美娟

司法院資訊處製作；財團法人民間司法改革基金會備份。
